---
slug: r-kodu-ornek
title: R Kodu (Örnek)
subtitle: ""
summary: "Akademi Ekonometri olarak R'da neler yapabileceğinizi RMarkdown kullanarak çok kısaca anlatmaya çalıştık."
categories: [R]
tags: [örnek gönderi, grafik, R Markdown, regresyon, türkçe, turkish]
author: Akademi Ekonometri
date: "2020-10-05"
lastmod: "2020-10-05T22:59:01+03:00"
publishDate: ""
featured: false
disable_jquery: false
image:
  caption: "[Photo from Unsplash](https://unsplash.com/)"
  focal_point: ""
  preview_only: false
projects: []
disable_codefolding: false ## Set to true to disable code folding.
codefolding_show: "show" ## Set to "hide" or "show" all codes by default.
codefolding_nobutton: false ## Set to true to exclude the "Show/hide all" button.
output:
  blogdown::html_page:
    number_sections: true
    toc: true
    toc_depth: 2
    # mathjax: local
    # self_contained: false
# links:
# - icon: flask
#   icon_pack: fas
#   name: demo slides
#   url: ../../slides/rladies-demo-slides.html
# - icon: github
#   icon_pack: fab
#   name: demo code
#   url: https://example.com
---

```{r setup, include = FALSE}
knitr::opts_chunk$set(collapse = TRUE)
selected.seed <- 1234
set.seed(selected.seed)
```
```{r packages, echo = FALSE}
library("latex2exp")
```

# R Markdown

Bu bir R Markdown dokümanıdır. Basit bir formatlama sentaksı olan Markdown, HTML, PDF ve MS Word dokümanlarının hazırlanmasında kullanılabilir. Daha fazla bilgi için lütfen linki inceleyin <http://rmarkdown.rstudio.com>.

# R Markdown'da Kod Yığını

R Markdown'da, R kod yığınını aşağıdaki gibi yerleştirebilirsiniz:
Örnek olarak ortalaması 0, standard sapması 1 ve normal dağılım yapan bir ana kütleden 200 gözlemli bir örneklem çekip, grafiğini çıkartalım.
```{r example}
x <- rnorm(200, mean = 0, sd = 1)
par(mar = c(2, 2, 0.1, 2))
plot(x, dnorm(x))
```

# Basit Doğrusal Regresyon Örneği

R'ın içindeki `cars` datasının ilk 10 gözlemini kullanarak basit doğrusal bir regresyon oluşturalım...
```{r regression}
data <- cars[1:10, ] ## Yeni data seti data olarak adlandırıldı.
summary(data)
model <- lm(dist ~ speed, data = data)
summary(model)
```

## Basit Doğrusal Regresyon: Basit Grafik Örneği

Basit doğrusal regresyonun sonuçlarını kullanarak Örneklem Regresyon Fonksiyonu grafiğini basit bir kod kullanarak gösterelim...
```{r regressionplot1, fig.cap = "Örneklem Regresyon Fonksiyonu Basit Grafik", fig.align = "center", tidy = FALSE}
par(mar = c(2, 2, 0.1, 2))
plot(data$speed, data$dist)
abline(model)
```

## Basit Doğrusal Regresyon: Detaylı Grafik Örneği

Daha önce basit bir kod kullanarak Grafik \@ref(fig:regressionplot1)'de gösterdiğimiz Örneklem Regresyon Fonksiyonu grafiğini şimdi de daha detaylı bir kod kullanarak çizelim...
```{r regressionplot2, fig.cap = "Örneklem Regresyon Fonksiyonu Detaylı Grafik", fig.align = "center", tidy = FALSE}
par(mar = c(2, 2, 1.5, 2))
plot(data$speed, data$dist, type = "p", pch = 16, cex = 1, col = "blue", main = "Örneklem Regresyon Fonksiyonu", xlab = "X", ylab = "Y", xlim = c(0, max(data$speed)), ylim = c(0, max(data$dist)))
abline(model, lwd = 2, lty = 2, col = "red")
text(data$dist ~ data$speed, labels = rownames(data), cex = 1, font = 2, pos = 4)
cf <- round(coef(model), 2)
mtext(TeX(paste("$", "y", "=", cf[[1]], ifelse(sign(cf[[2]]) == 1, " + ", " - "), abs(cf[[2]]), "x", "$")), adj = 1, padj = 0)
```

# R Video ve Kodları

Akademi Ekonometri olarak [YouTube kanalımızda](https://www.youtube.com/c/AkademiEkonometri) paylaştığımız R videolarını ve bu videoları hazırlarken kullandığımız data ve R kodlarını da paylaşarak sizleri olabildiğince desteklemek ve kodlamaya teşvik etmeyi amaçlıyoruz. Daha önce yayınladığımız örnek bir videoyu aşağıda inceleyebilirsiniz.  
<iframe width="720" height="405" src="https://www.youtube.com/embed/GCAJ_p5zqYI" frameborder="0" allow="accelerometer; autoplay; encrypted-media; gyroscope; picture-in-picture" allowfullscreen></iframe>  
Ayrıca bu videoya ait data ve R kodlarına aşağıdaki linklere tıklayarak erişebilirsiniz.  
- [`test.xls`](test.xls) ve [`R` kodu](test.R)  
- [`CPI.csv`](CPI.csv) ve [`R` kodu](CPI.R)
