---
title: "Zaman Serileri Analizi"
subtitle: "Hafta #2 - Uygulama"
author: "[Dr. Ömer Kara](<mailto:okara@ogu.edu.tr>)"
date: "`r format(Sys.time(), format = '%A, %B %d, %Y')`"
output:
  html_document:
    code_folding: show
    df_print: paged
    fig_caption: yes
    highlight: zenburn
    keep_md: no
    number_sections: yes
    theme: readable
    toc: yes
    toc_depth: 3
    toc_float:
      collapsed: yes
      smooth_scroll: yes
  pdf_document:
    fig_caption: yes
    highlight: zenburn
    toc: yes
    number_sections: yes
editor_options: 
  chunk_output_type: inline
---

<!-- HTML CSS Ayarlaması -->
```{=html}
<style type="text/css">
div.main-container {
    width: 100%;
    max-width: unset;
}
</style>
```
<!-- HTML CSS Ayarlaması -->

```{r Settings.Code.Chunk, include = FALSE, purl = FALSE}
# Değiştirmeyin.
knitr::opts_chunk$set(cache = TRUE, collapse = TRUE, comment = "#>", echo = TRUE, engine = "R", error = FALSE, eval = TRUE, fig.align = "center", fig.height = 9, fig.width = 16, highlight = TRUE, include = TRUE, message = TRUE, prompt = FALSE, purl = TRUE, results = "markup", rows.print = 5, strip.white = TRUE, tidy = FALSE, tidy.opts = list(width.cutoff = 80), warning = TRUE)
```
```{r Settings.Mirros, include = FALSE, purl = FALSE, cache = TRUE}
# Değiştirmeyin.
r <- getOption("repos")
r["CRAN"] <- "https://cloud.r-project.org/"
options(repos = r)
```
```{r Settings.Functions, include = FALSE, cache = TRUE}
# Değiştirmeyin.
## Paketleri indirmek ve yüklemek için gerekli fonksiyon.
Load.Install <- function(Package.Names, Quiet = FALSE, Update.All = FALSE) {
    is_installed <- function(my.pkgs) is.element(my.pkgs, utils::installed.packages()[ ,1])
    github.pkgs <- grep("^.*?/.*?$", Package.Names, value = TRUE)
    github.bare.pkgs <- sub(".*?/", "", github.pkgs)
    cran.pkgs <- Package.Names[!(Package.Names %in% github.pkgs)]
    all.pkgs <- c(cran.pkgs, github.bare.pkgs)
    cran.missing <- cran.pkgs[which(!is_installed(cran.pkgs))]
    github.missing <- github.pkgs[which(!is_installed(github.bare.pkgs))]
    if (Update.All == TRUE) {
        cran.missing <- cran.pkgs
        github.missing <- github.pkgs
    } else {
        cran.missing <- cran.pkgs[which(!is_installed(cran.pkgs))]
        github.missing <- github.pkgs[which(!is_installed(github.bare.pkgs))]
    }
    if (length(cran.missing) > 0) {
        suppressWarnings(utils::install.packages(cran.missing, quiet = Quiet, dependencies = TRUE))
    }
    if (length(github.missing) > 0) {
        suppressWarnings(devtools::install_github(github.missing, quiet = Quiet, dependencies = TRUE))
    }
    failed.install <- all.pkgs[which(!is_installed(all.pkgs))]
    if (length(failed.install) > 0) {
        warning(paste0("Some packages failed to install: ", paste(failed.install, collapse = ", "), "."))
    }
    install.pkgs <- all.pkgs[which(is_installed(all.pkgs) == TRUE)]
    for (install.pkgs in install.pkgs) {
        suppressPackageStartupMessages(library(install.pkgs, character.only = TRUE, quietly = Quiet, verbose = FALSE))
    }
}
```

----

**Önemli Notlar**  

- Yanında **Değiştirmeyin** ibaresi bulunan hiçbir kodu ve/veya satırı değiştirmeyin.
- Yazılardakı ve kodlardaki açıklamaları dikkatlice okuyun.
- Kodların sırasını **mümkün olduğunca** değiştirmeyin. Aksi taktirde hata ile karşılaşabilirsiniz.
- [Paketler](#Packages) bölümünde, gerekli [R paketlerini](https://cran.r-project.org/web/packages/available_packages_by_name.html) bu belgede kodu verilmiş `Load.Install` fonksiyonunu kullanarak indirin ve yükleyin.
- [Seed](#Seed) bölümünde, istediğiniz sayıyı kullanabilirsiniz. Rassal olarak seçilen değerler, eğer varsa, seçtiğiniz sayıya göre değişecektir.
- R hakkında daha fazla bilgi için, benim yazdığım [R mini BootCamp](https://akademiekonometri.bitbucket.io/R_mini_BootCamp/R_mini_BootCamp.html) adlı İngilizce kaynaktan faydalanabilirsiniz.

---

# Hazırlık {#Preparation}
## Paketler {#Settings.Packages}
- [R paketlerini](https://cran.r-project.org/web/packages/available_packages_by_name.html) `Load.Install` fonksiyonunu kullanarak indirin ve/veya yükleyin.
```{r Settings.Packages, cache = TRUE}
# Devtools paketinin yüklenmesi
## Load.Install fonksiyonunun çalışması için devtools paketi gereklidir.
if("devtools" %in% rownames(installed.packages()) == FALSE) {suppressWarnings(install.packages("devtools"))}
suppressWarnings(library("devtools"))

# Gerekli paketlerin yüklenmesi.
## Paketleri yüklemeden önce Load.Install fonksiyonunun yüklenip çalıştığından emin olun.
Load.Install(c("rstudioapi", "readxl", "plyr", "dplyr", "tidyr", "stringr", "stringi", "Hmisc", "reshape2", "scales", "ggplot2", "xtable", "DT", "latex2exp", "forecast", "WDI", "fpp2", "fpp3", "datasets", "quantmod", "FinYang/tsdl", "ggseas", "slider", "ecm", "wooldridge", "dynlm", "car"))
```

## Seed {#Settings.Seed}
- Aşağıdaki `R kodu` bölümünde istediğiniz sayıyı girebilirsiniz.
```{r Settings.Seed}
set.seed(1234)
```

## Çalışma Klasörü {#Settings.Working.Directory}
- Aşağıdaki `R kodu`, R çalışma klasörünü (yani working directory) sadece bu dosya için, bu dosyanın bilgisayarınızda bulunan lokasyonunda belirliyor.
    + `getwd()` fonksiyonunu kullanarak mevcut çalışma klasörünün hangi lokasyonda belirlendiğine bakabilirsiniz.
```{r Settings.Working.Directory}
# Değiştirmeyin.
main.path <- dirname(rstudioapi::getActiveDocumentContext()$path) ## Bu kod otomatik olarak kaynak dosyasının, yani üzerinde çalıştığınız dosyanın, bilgisayarınızda hangi lokasyonda olduğunu buluyor.
setwd(paste0(main.path)) ## Yeni çalışma klasörü (yani working directory) bu kaynak dosyasının lokasyonunda belirleniyor.
```

----

# Basit Zaman Serisi Modelleri {#Basic.Time.Series.Models}
- Bu bölümde zaman serileri analizi uygulamalarında yararlı olan ve SEKK Yöntemi ile kolayca tahmin edilebilen **iki basit zaman serisi modelinin** uygulaması gösterilecektir.
    + Statik Modeller
    + Sonlu Dağıtılmış Gecikme Modelleri (Finite Distributed Lag Models) - FDL Modelleri
- Bu modellerin uygulaması için [`wooldridge`](https://cran.r-project.org/web/packages/wooldridge/index.html) R paketinden direkt olarak veri indirip yüklemeye çalışalım.
    + `wooldridge` R paketindeki verileri incelemek için [wooldridge CRAN klavuzunu](https://cran.r-project.org/web/packages/wooldridge/index.html) inceleyebilirsiniz.
    + Bu verilerin daha detayli bir gösterimi ve uygulama için ise [bu linke](https://justinmshea.github.io/wooldridge/index.html) bakabilirsiniz.
- `wooldridge` R paketinde mevcut olan veriyi, verinin ismini kullanarak yüklemek için 1 fonksiyon kullanacağız: `data`.
    + `data` fonksiyonu ile istediğimiz veriyi verinin R paketi içindeki ismini kullanarak direkt olarak R'ın içine yükleyebiliriz.
- Ayrıca, yüklediğimiz veri hakkında daha fazla bilgiye sahip olmak için, yani metadatasına ulaşmak için, `?` kodunu kullanabiliriz. Örneğin, `?wage1`:
    + `wooldridge` R paketi içindeki `wage1` verisini `data(wage1)` kodunu kullanarak yüklediğimizi var sayalım.
    + Daha sonra `?wage1` kodunu kullanarak bu veri hakkındaki tüm bilgilere **RStudio üzerindeki help sekmesinden** ulaşabiliriz.

## Statik Model {#Static.Models}
- Statik modeller anlaşılırlığı kolaylaştırmak amacıyla iki ayrı bölümde incelenecektir.
    + Statik Model - Basit Doğrusal Regresyon (BDR)
    + Statik Model - Çoklu Doğrusal Regresyon (ÇDR)
- Statik modeller ile bağımlı değişken $y_{t}$ ve bağımsız değişkenler $x_{t}$ arasındaki **eşanlı ödünümü** inceleyebiliriz.
- Statik modellerin tahmini için temel olarak 1 fonksiyon kullanacağız: `lm`.
    + `lm` fonksiyonu ile formunu belirlediğimiz basit doğrusal regresyon ya da çoklu doğrusal regresyon modellerini kolayca tahmin edebiliriz.

### Statik Model (BDR) {#Static.Models.SLR}
- Örnek olarak, `wooldridge` R paketinden `phillips` verisini yükleyelim.
- `phillips` verisi genel olarak Amerika'daki **enflasyon ve işsizlik** değişkenlerini, ve ayrıca bu değişkenlere ait gecikme ve ilk farklar değerlerini içeriyor.
    + inf ($inf_{t}$): cari dönem enflasyon oranı
    + unem ($unem_{t}$): cari dönem işsizlik oranı
    + inf_1 ($inf_{t-1}$): 1. gecikme enflasyon oranı
    + unem_1 ($unem_{t-1}$): 1. gecikme işsizlik oranı
    + cinf ($\Delta{inf_{t}} = inf_{t} - inf_{t-1}$): ilk farklar enflasyon oranı
    + cunem ($\Delta{unem_{t}} = unem_{t} - unem_{t-1}$): ilk farklar işsizlik oranı
- Daha sonra yüklediğimiz bu verinin metadatasını ve yapısını inceleyelim.
- Son olarak yüklediğimiz veriyi kullanarak aşağıdaki modelleri tahmin edelim.
    + Model 1: $inf_{t} = \beta_{0} + \beta_{1}unem_{t} + u_{t}$
    + Model 2: $\Delta{inf_{t}} = \beta_{0} + \beta_{1}\Delta{unem_{t}} + u_{t}$
```{r Static.Models.SLR}
data(phillips) ## Datayı yüklüyoruz.
?phillips ## Datanın metadatası.

data <- phillips ## Yüklediğimiz datayı "data" ismi ile kaydediyoruz.
str(data) ## Datanın yapısını inceleyelim.
data ## Datanın yapısını inceleyelim.

# Cari dönemde enflasyon ve işsizlik arasındaki statik model.
model.1 <- lm(data = data, formula = inf ~ unem, singular.ok = FALSE)
summary(model.1)

# İlk farklar enflasyon ve işsizlik arasındaki statik model.
model.2 <- lm(data = data, formula = cinf ~ cunem, singular.ok = FALSE)
summary(model.2)
```

### Statik Model (ÇDR) {#Static.Models.MLR}
- Örnek olarak, `wooldridge` R paketinden `intdef` verisini yükleyelim.
- `intdef` verisi genel olarak Amerika'daki **faiz oranı** ve alakalı değişkenleri, ve ayrıca bu değişkenlere ait gecikme ve ilk farklar değerlerini içeriyor.
    + i3 ($i3_{t}$): cari dönem 3 aylık devlet tahvili faiz oranı
    + inf ($inf_{t}$): cari dönem enflasyon oranı
    + def ($def_{t}$): cari dönem bütçe açığı
- Daha sonra yüklediğimiz bu verinin metadatasını ve yapısını inceleyelim.
- Son olarak yüklediğimiz veriyi kullanarak aşağıdaki modeli tahmin edelim.
    + Model: $i3_{t} = \beta_{0} + \beta_{1}inf_{t} + \beta_{2}def_{t} + u_{t}$
```{r Static.Models.MLR}
data(intdef) ## Datayı yüklüyoruz.
?intdef ## Datanın metadatası.

data <- intdef ## Yüklediğimiz datayı "data" ismi ile kaydediyoruz.
str(data) ## Datanın yapısını inceleyelim.
data ## Datanın yapısını inceleyelim.

# Cari dönemde faiz, enflasyon ve bütçe açığı arasındaki statik model.
model <- lm(data = data, formula = i3 ~ inf + def, singular.ok = FALSE)
summary(model)
```

## FDL Modeli {#FDL.Models}
- FDL modeller anlaşılırlığı kolaylaştırmak amacıyla iki ayrı bölümde incelenecektir.
    + 1. Dereceden FDL Modeli: FDL$_{(1)}$
    + 2. Dereceden FDL Modeli: FDL$_{(2)}$
- FDL modelleri ile **etki çarpanı** ve **uzun dönem çarpanı** değerlerini hesaplayabiliriz.
- FDL modellerinin tahmini için temel olarak 1 fonksiyon kullanacağız: `dynlm`.
    + `dynlm` fonksiyonu ile formunu belirlediğimiz FDL modellerini kolayca tahmin edebiliriz.
    + `dynlm` fonksiyonunun kullanımı `lm` fonksiyonuna çok benzerdir. Fakat ek olarak, gecikmeli değişkenlerin kullanımı için ekstra kodlar kullanmaya izin verir.
    + `dynlm` fonksiyonunda sadece zaman serisi verisi kullanılabilir. Bu nedenle, elinizdeki verinin zaman serisi objesi olması şarttır. Bu amaçla biz, elimizdeki veriyi zaman serisi objesine çevirmek için `ts` fonksiyonunu kullanacağız.

### FDL$_{(1)}$ {#FDL.Models.1}
- Örnek olarak, `wooldridge` R paketinden `phillips` verisini yükleyelim.
- `phillips` verisi genel olarak Amerika'daki **enflasyon ve işsizlik** değişkenlerini, ve ayrıca bu değişkenlere ait gecikme ve ilk farklar değerlerini içeriyor.
    + inf ($inf_{t}$): cari dönem enflasyon oranı
    + unem ($unem_{t}$): cari dönem işsizlik oranı
- Sonra yüklediğimiz bu verinin metadatasını ve yapısını inceleyelim.
- Daha sonra olarak yüklediğimiz veriyi kullanarak aşağıdaki modeli tahmin edelim ve model tahminini kullanarak etki çarpanı ve uzun dönem çarpanı değerlerini hesaplayalım.
    + Model: $inf_{t} = \alpha_{0} + \delta_{0}unem_{t} + \delta_{1}unem_{t-1} + u_{t}$
        * Etki çarpanı: $\delta_{0}$
        * Uzun dönem çarpanı: $\delta_{0} + \delta_{1}$
- Son olarak gecikmeli değişken parametre tahminlerinin istatistiki olarak anlamlı olup olmadığını hipotez testi ile test edelim: $H_{0}: \delta_{1} = 0$ (t-testi olduğuna dikkat edin)
    + Eğer boş hipotez reddedilirse, FDL modeline ihtiyaç vardır. Aksi durumda statik model kullanılmalıdır.
```{r FDL.Model.1}
data(phillips) ## Datayı yüklüyoruz.
?phillips ## Datanın metadatası.

data <- phillips ## Yüklediğimiz datayı "data" ismi ile kaydediyoruz.
data.ts <- ts(data, start = 1948) ## Data 1948 yılından itibaren başlamış.

# Cari dönemde enflasyon ve işsizlik arasındaki statik model.
model <- dynlm(data = data.ts, formula = inf ~ unem + L(unem, 1), singular.ok = FALSE)
summary(model)

# Parametre tahminleri.
coef(model)

# Etki çarpanının hesaplanması.
coef(model)[[2]]

# Uzun dönem çarpanının hesaplanması.
coef(model)[[2]] + coef(model)[[3]]

# Test: \delta_{1} = 0
linearHypothesis(model, c("L(unem, 1) = 0")) ## p-değeri %5 anlamlılık düzeyinden küçük olduğunda boş hipotez reddedilemez ve statik model kullanılmalıdır.
```

### FDL$_{(2)}$ {#FDL.Models.2}
- Örnek olarak, `wooldridge` R paketinden `fertil3` verisini yükleyelim.
- `fertil3` verisi genel olarak Amerika'daki **vergi muafiyeti ve doğurganlık oranı** değişkenlerini, ve ayrıca bu değişkenlere ait gecikme ve ilk farklar değerlerini içeriyor.
    + gfr ($gfr_{t}$): doğurganlık oranı (doğurganlık yaşındaki 1000 kadına düşen bebek sayısı)
    + pe ($pe_{t}$): çocuk sahibi olmayı özendirmek için getirilen vergi muafiyeti ($)
    + ww2 ($ww2_{t}$): 2. Dünya Savaşı yıllarını belirten kukla değişken (1941-1945 yılları için 1 diğer yıllar için 0)
    + pill ($pill_{t}$): doğum kontrol hapı kullanımının yasal olduğu yılları belirten kukla değişken (1963 ve sonrası için 1 diğer yıllar için 0)
- Sonra yüklediğimiz bu verinin metadatasını ve yapısını inceleyelim.
- Daha sonra olarak yüklediğimiz veriyi kullanarak aşağıdaki modelleri tahmin edelim ve model tahminlerini kullanarak etki çarpanı ve uzun dönem çarpanı değerlerini hesaplayalım.
    + Model 1: $gfr_{t} = \alpha_{0} + \delta_{0}pe_{t} + \delta_{1}pe_{t-1} + \delta_{2}pe_{t-2} + u_{t}$
        * Model 1'de denklemin sağ tarafında tek bir bağımsız değişken ve ona ait gecikme değerleri vardır.
        * Etki çarpanı: $\delta_{0}$
        * Uzun dönem çarpanı: $\delta_{0} + \delta_{1} + \delta_{2}$
    + Model 2: $gfr_{t} = \alpha_{0} + \delta_{0}pe_{t} + \delta_{1}pe_{t-1} + \delta_{2}pe_{t-2} + \beta_{1}ww2_{t} + \beta_{2}pill_{t} + u_{t}$
        * Model 2'de denklemin sağ tarafında bir bağımsız değişken ve ona ait gecikme değerlerinin olmasının yanı sıra başka bağımsız değişkenler de vardır. Yani, modelde bağımlı değişkeni etkileyen diğer faktörler de kontrol edilmiştir.
        * Etki çarpanı: $\delta_{0}$
        * Uzun dönem çarpanı: $\delta_{0} + \delta_{1} + \delta_{2}$
- Son olarak gecikmeli değişken parametre tahminlerinin istatistiki olarak anlamlı olup olmadığını hipotez testi ile test edelim: $H_{0}: \delta_{1} = \delta_{2} = 0$ (F-testi olduğuna dikkat edin)
    + Eğer boş hipotez reddedilirse, FDL modeline ihtiyaç vardır. Aksi durumda statik model kullanılmalıdır.
```{r FDL.Model.2}
data(fertil3) ## Datayı yüklüyoruz.
?fertil3 ## Datanın metadatası.

data <- fertil3 ## Yüklediğimiz datayı "data" ismi ile kaydediyoruz.
str(data) ## Datanın yapısını inceleyelim.
data ## Datanın yapısını inceleyelim.
data.ts <- ts(data, start = 1913) ## Data 1913 yılından itibaren başlamış.

# Model 1: Vergi muafiyeti ve doğurganlık arasındaki 2. dereceden FDL modeli.
model.1 <- dynlm(data = data.ts, formula = gfr ~ pe + L(pe, 1) + L(pe, 2), singular.ok = FALSE)
summary(model.1)

# Model 1: Parametre tahminleri.
coef(model.1)

# Model 1: Etki çarpanının hesaplanması.
coef(model.1)[[2]]

# Model 1: Uzun dönem çarpanının hesaplanması.
coef(model.1)[[2]] + coef(model.1)[[3]] + coef(model.1)[[4]]

# Test: \delta_{1} = \delta_{2} = 0
linearHypothesis(model.1, c("L(pe, 1) = 0", "L(pe, 2) = 0")) ## p-değeri %5 anlamlılık düzeyinden küçük olduğunda boş hipotez reddedilemez ve statik model kullanılmalıdır.

# Model 2: Vergi muafiyeti ve doğurganlık arasındaki 2. dereceden FDL modeli.
model.2 <- dynlm(data = data.ts, formula = gfr ~ pe + L(pe, 1) + L(pe, 2) + ww2 + pill, singular.ok = FALSE)
summary(model.2)

# Model 2: Parametre tahminleri.
coef(model.2)

# Model 2: Etki çarpanının hesaplanması.
coef(model.2)[[2]]

# Model 2: Uzun dönem çarpanının hesaplanması.
coef(model.2)[[2]] + coef(model.2)[[3]] + coef(model.2)[[4]]

# Test: \delta_{1} = \delta_{2} = 0
linearHypothesis(model.2, c("L(pe, 1) = 0", "L(pe, 2) = 0")) ## p-değeri %5 anlamlılık düzeyinden küçük olduğunda boş hipotez reddedilemez ve statik model kullanılmalıdır.
```

<!-- ================================ SON ================================== -->
