---
title: "Zaman Serileri Analizi"
subtitle: "Hafta #1 - Uygulama"
author: "[Dr. Ömer Kara](<mailto:okara@ogu.edu.tr>)"
date: "`r format(Sys.time(), format = '%A, %B %d, %Y')`"
output:
  html_document:
    code_folding: show
    df_print: paged
    fig_caption: yes
    highlight: zenburn
    keep_md: no
    number_sections: yes
    theme: readable
    toc: yes
    toc_depth: 3
    toc_float:
      collapsed: yes
      smooth_scroll: yes
  pdf_document:
    fig_caption: yes
    highlight: zenburn
    toc: yes
    number_sections: yes
editor_options: 
  chunk_output_type: inline
---

<!-- HTML CSS Ayarlaması -->
```{=html}
<style type="text/css">
div.main-container {
    width: 100%;
    max-width: unset;
}
</style>
```
<!-- HTML CSS Ayarlaması -->

```{r Settings.Code.Chunk, include = FALSE, purl = FALSE}
# Değiştirmeyin.
knitr::opts_chunk$set(cache = TRUE, collapse = TRUE, comment = "#>", echo = TRUE, engine = "R", error = FALSE, eval = TRUE, fig.align = "center", fig.height = 5, fig.width = 7, out.width = "100%", highlight = TRUE, include = TRUE, message = TRUE, prompt = FALSE, purl = TRUE, results = "markup", rows.print = 5, strip.white = TRUE, tidy = FALSE, tidy.opts = list(width.cutoff = 80), warning = TRUE)
```
```{r Settings.Mirros, include = FALSE, purl = FALSE, cache = TRUE}
# Değiştirmeyin.
r <- getOption("repos")
r["CRAN"] <- "https://cloud.r-project.org/"
options(repos = r)
```
```{r Settings.Functions, include = FALSE, cache = TRUE}
# Değiştirmeyin.

```

----

**Önemli Notlar**  

- Yanında **Değiştirmeyin** ibaresi bulunan hiçbir kodu ve/veya satırı değiştirmeyin.
- Yazılardakı ve kodlardaki açıklamaları dikkatlice okuyun.
- Kodların sırasını **mümkün olduğunca** değiştirmeyin. Aksi taktirde hata ile karşılaşabilirsiniz.
- [Paketler](#Packages) bölümünde, gerekli [R paketlerini](https://cran.r-project.org/web/packages/available_packages_by_name.html) [`okara`](https://github.com/omerkara/okara) paketindeki `Load.Install` fonksiyonunu kullanarak indirin ve yükleyin.
- [Seed](#Seed) bölümünde, istediğiniz sayıyı kullanabilirsiniz. Rassal olarak seçilen değerler, eğer varsa, seçtiğiniz sayıya göre değişecektir.
- R hakkında daha fazla bilgi için, benim yazdığım [R mini BootCamp](https://akademiekonometri.bitbucket.io/R_mini_BootCamp/R_mini_BootCamp.html) adlı İngilizce kaynaktan faydalanabilirsiniz.

---

# Hazırlık {#Preparation}
## Paketler {#Settings.Packages}
- [R paketlerini](https://cran.r-project.org/web/packages/available_packages_by_name.html) [`okara`](https://github.com/omerkara/okara) paketindeki `Load.Install` fonksiyonunu kullanarak indirin ve/veya yükleyin.
```{r Settings.Packages, cache = TRUE}
# Devtools ve okara paketlerinin yüklenmesi.
if("devtools" %in% rownames(utils::installed.packages()) == FALSE) {suppressWarnings(suppressMessages(install.packages("devtools")))}
suppressWarnings(suppressMessages(library("devtools"))) ## devtools paketi, okara paketinin yüklenmesi için gereklidir.
if("okara" %in% rownames(utils::installed.packages()) == FALSE) {suppressWarnings(suppressMessages(devtools::install_github("omerkara/okara", force = FALSE)))}
suppressWarnings(suppressMessages(library("okara"))) ## okara paketi.

# Gerekli paketlerin yüklenmesi.
Load.Install(c("rstudioapi", "readxl", "plyr", "dplyr", "tidyr", "stringr", "stringi", "Hmisc", "reshape2", "scales", "lubridate", "ggplot2", "xtable", "DT", "latex2exp", "forecast", "WDI", "fpp2", "fpp3", "datasets", "quantmod", "FinYang/tsdl", "ggseas", "slider", "ecm"))
```

## Seed {#Settings.Seed}
- Aşağıdaki `R kodu` bölümünde istediğiniz sayıyı girebilirsiniz.
```{r Settings.Seed}
set.seed(1234)
```

## Çalışma Klasörü {#Settings.Working.Directory}
- Aşağıdaki `R kodu`, R çalışma klasörünü (yani working directory) sadece bu dosya için, bu dosyanın bilgisayarınızda bulunan lokasyonunda belirliyor.
    + `getwd()` fonksiyonunu kullanarak mevcut çalışma klasörünün hangi lokasyonda belirlendiğine bakabilirsiniz.
```{r Settings.Working.Directory}
# Değiştirmeyin.
main.path <- dirname(rstudioapi::getActiveDocumentContext()$path) ## Bu kod otomatik olarak kaynak dosyasının, yani üzerinde çalıştığınız dosyanın, bilgisayarınızda hangi lokasyonda olduğunu buluyor.
setwd(paste0(main.path)) ## Yeni çalışma klasörü (yani working directory) bu kaynak dosyasının lokasyonunda belirleniyor.
```

----

# Veri Yükleme {#Data.Load}
- Bu bölümde zaman serileri verisinin farklı kaynaklardan yüklenmesi gösterilecektir.

## World Bank Verisi {#World.Bank.Data}
- [World Bank](https://data.worldbank.org/)'ten direkt olarak `WDI` R paketini kullanarak veri indirip yüklemeye çalışalım.
- World Bank'ten veri indirip yüklemek için temel olarak 2 fonksiyonu kullanacağız: `WDIsearch` ve `WDI`.
    + `WDIsearch` fonksiyonu ile indirip yüklemek istediğimiz veriyi belirleyebiliriz.
    + `WDI` fonksiyonu ile belirlediğimiz veriyi indirip yükleyebiliriz.
- Örnek olması açısından "Türkiye için Nominal Gayri Safi Yurtiçi Hasıla" verisini TL cinsinden indirip yükleyelim.
- Daha sonra indirip yüklediğimiz bu veriyi temizleyelim ve düzenleyelim.
- Son olarak temizlenmiş ve düzenlemiş veriyi grafiğe dökelim.
```{r World.Bank.Data}
WDIsearch(string = "gdp.*current.*LCU", field = "name", short = TRUE, cache = NULL) ## Olası seriler ve kodları. Biz "NY.GDP.MKTP.CN" GDP (current LCU) datasını kullanacağız.
data <- WDI(country = c("TR"), indicator = c("NY.GDP.MKTP.CN"), start = 1960, end = 2019, extra = FALSE) ## Bir önceki kodda belirlediğimiz indikatör ismini ve ülke kısaltmasını kullanıyoruz. Datanın başlangıç ve bitiş tarihlerini de ayrı ayrı belirtiyoruz.
data ## Datanın yapısını inceleyelim.
data <- data[, c("year", "NY.GDP.MKTP.CN")] ## İstediğimiz değişkenleri belirtiyoruz.
colnames(data) <- c("Year", "GDP") ## Değişkenlere yeni isimler veriyoruz.
data$Date <- as.Date(paste(data$Year, "1", "1", sep = "-")) ## Date adlı yeni bir değişken oluşturuyoruz.
data <- data[, c("Date", "Year", "GDP")] ## Değişkenleri sütun olarak sıralıyoruz.
data <- data[order(data$Date, data$Year, decreasing = FALSE, na.last = FALSE), ] ## Datayı tarihe göre sıralıyoruz.
rownames(data) <- 1:nrow(data) ## Satır sayılarını sıralıyoruz.
data ## Datanın yapısını inceleyelim.

# Grafik
temp <- data
variable <- "GDP"
variable.name <- "Nominal GSYH (TL)"

ggplot(temp) +
    geom_line(aes(x = Date, y = temp[ , variable], colour = "Variable"), linetype = 1, size = 1) +
    geom_point(aes(x = Date, y = temp[ , variable], colour = "Variable"), size = 1) +
    xlab("Zaman (Yıl)") + ylab(variable.name) +
    # labs(title = "Başlık") + ## Grafik için isterseniz başlık eklenebilir.
    scale_x_date(date_breaks = "5 year", date_labels = "%Y") +
    scale_colour_manual(name = "", labels = c(variable.name), values = c("Variable" = "darkblue")) +
    theme_grey() +
    theme(legend.position = "top")
```

----

## R Paketleri Verisi {#R.Packages.Data}
- Bazı **R paketlerinde mevcut olan veriyi** direkt olarak yüklemeye çalışalım.
- İndirdiğiniz ve daha sonra yüklediğiniz R paketleri içerisindeki veriyi genellikle çok basit birkaç fonksiyonu kullanarak R'ın içine yükleyebilirsiniz.
    + R paketi içinden veri yüklemek genellikle verinin paket içindeki ismi ve `data` fonksiyonu kullanılarak yapılır. Örneğin: [`fpp2` Paketi Verisi](#ffp2.Package.Data) bölümünde, paket içindeki verinin ismi ve `data` fonksiyonu kullanılarak istenilen veri yüklenmiştir.
    + Bazı R paketlerinde ise verinin belli bir ismi olmadığından, yüklenmek istenilen veri paket içinden belirli fonksiyonlar kullanılarak seçilmelidir. Örneğin: [`tsdl` Paketi Verisi](#tsdl.Package.Data) bölümünde, paket içindeki verinin ismi belli olmadığından farklı birkaç fonksiyon kullanılarak istenilen veri yüklenmiştir.
- R paketlerinin içinde olan verileri toplu olarak görmek için [Vincent Arel-Bundock](http://arelbundock.com/) tarafından hazırlanan [web sitesini](https://vincentarelbundock.github.io/Rdatasets/articles/data.html) inceleyebilirsiniz.

### `fpp2` Paketi Verisi {#ffp2.Package.Data}
- R paketlerinde mevcut olan veriyi, verinin ismini kullanarak yüklemek için 1 fonksiyon kullanacağız: `data`.
    + `data` fonksiyonu ile istediğimiz veriyi verinin R paketi içindeki ismini kullanarak direkt olarak R'ın içine yükleyebiliriz.
- Örnek olması açısından [`fpp2`](https://cran.r-project.org/package=fpp2) R paketinden "Avustralya Elektrik Üretimi (milyar kWh)" verisini yükleyelim.
    + `fpp2` R paketinden yüklemek istediğimiz verinin ismi `qauselec`'tir.
- Daha sonra yüklediğimiz bu veriyi temizleyelim ve düzenleyelim.
- Son olarak temizlenmiş ve düzenlemiş veriyi grafiğe dökelim.
```{r fpp2.Package.Data}
data(qauselec) ## Datayı yüklüyoruz.
data <- qauselec ## Yüklediğimiz datayı "data" ismi ile kaydediyoruz.
head(data, 20) ## Datanın yapısını inceleyelim. İlk 20 gözlemin gösterilmesini istedik.
data <- data.frame(Date = as.Date(date_decimal(as.numeric(time(data)))), Elec.Prod = as.matrix(data), stringsAsFactors = FALSE) ## Yüklediğimiz data time series formatında olduğu için bu datayı data.frame formatına çeviriyoruz.
data ## Datanın yapısını inceleyelim.
data <- data[order(data$Date, decreasing = FALSE, na.last = FALSE), ] ## Datayı tarihe göre sıralıyoruz.
rownames(data) <- 1:nrow(data) ## Satır sayılarını sıralıyoruz.
data ## Datanın yapısını inceleyelim.

# Grafik
temp <- data
variable <- "Elec.Prod"
variable.name <- "Avustralya Elektrik Üretimi (milyar kWh)"

ggplot(temp) +
    geom_line(aes(x = Date, y = temp[ , variable], colour = "Variable"), linetype = 1, size = 1) +
    xlab("Zaman (Çeyreklik)") + ylab(variable.name) +
    # labs(title = "Başlık") + ## Grafik için isterseniz başlık eklenebilir.
    scale_x_date(date_breaks = "5 year", date_labels = "%Y") +
    scale_colour_manual(name = "", labels = c(variable.name), values = c("Variable" = "darkblue")) +
    theme_grey() +
    theme(legend.position = "top")
```

### `tsdl` Paketi Verisi {#tsdl.Package.Data}
- R paketlerinde mevcut olan veriyi, verinin ismini bilmeden yüklemek için 1 fonksiyon kullanacağız: `subset`
    + `subset` fonksiyonu ile istediğimiz veriyi verinin R paketi içindeki ismini kullanmadan direkt olarak R'ın içine yükleyebiliriz.
- Örnek olması açısından [`tsdl`](https://pkg.yangzhuoranyang.com/tsdl/articles/tsdl.html) R paketinden, veriyi adım adım ilerleyerek önce belirleyelim ve sonra yükleyelim.
+ `tsdl` R paketindeki tüm verilerin zaman serisi formatında, yani `ts()`, olduğu unutulmamalıdır.
- Son olarak yüklediğimiz bu veriyi grafiğe dökelim.
```{r tsdl.Package.Data.1}
Load.Install("tsdl")
tsdl ## tsdl paketinin içinde bulunan verilerin konulara ve frekansa göre kategorisi. Daha sonra bu obje datanın yüklenmesi için kullanılacaktır.
datatable(meta_tsdl, filter = "top", options = list(pageLength = 5, autoWidth = TRUE)) ## tsdl paketinin içinde bulunan verilerin metadatası (bilgisi). Bu tabloya bakarak istediğimız datayı sıra numarasını kullanarak ya da diğer başka fonksiyonları kullanarak seçebiliriz.
```
```{r tsdl.Package.Data.2}
# İstenilen datanın yüklenmesi.
## İstediğimiz data 134. sırada bulunan: Monthly Australian imports from Japan: thousands of dollars. Jul 65 – Oct 93.
data <- subset(tsdl, description = "Monthly Australian imports from Japan")[[1]] ## Alternatif olarak datayı bu şekilde de yükleyebiliriz.
data <- tsdl[[134]] ## Sıra numarası kullanarak datayı yüklüyoruz. Bu datanın zaman serisi objesi olduğuna dikkat edin.
head(data, 30) ## Datanın yapısını inceleyelim.

# Grafik
## Elimizdeki veri zaman serisi objesi olduğu için plot fonksiyonunu kullanarak direkt olarak grafiğe dökebiliriz.
plot(data)
```

----

## Excel Verisi {#Excel.Data}
- Excel dosyasından direkt olarak veri yüklemeye çalışalım.
- Excel dosyasından veri yüklemek için 1 fonksiyon kullanacağız: `read_excel`.
    + `read_excel` fonksiyonu ile veriyi direkt olarak R'ın içine yükleyebiliriz.
- Örnek olması açısından "İstanbul'a Verilen Temiz Su Miktarları" verisini yükleyelim.
    + İlgili veri: [`clean-water.xlsx`](https://akademiekonometri.netlify.app/repo/akek/r/courses/zaman-serileri-analizi/Hafta_1/clean-water.xlsx)
- Daha sonra yüklediğimiz bu veriyi temizleyelim ve düzenleyelim.
- Son olarak temizlenmiş ve düzenlemiş veriyi grafiğe dökelim.
```{r Excel.Data}
file.path <- "clean-water.xlsx" ## Data dosyasının ismi ve uzantısı.

# Ham datanın yüklenmesi
data <- read_excel(path = file.path, sheet = 3, range = cell_limits(c(1, 1), c(NA, NA)), col_names = TRUE, col_types = "text") ## Yüklediğimiz datayı tibble formatında kaydediyoruz.
data <- as.data.frame(data, stringsAsFactors = FALSE) ## Datayı data.frame formatına çeviriyoruz.
data ## Datanın yapısını inceleyelim.
colnames(data)[1] <- "Month" ## İlk sütun ismini değiştiriyoruz.
data$Month <- 1:12 ## İlk sütundaki hücrelere ay ismi yerine rakam veriyoruz.

# Datanın dönüştürülmesi.
data <- reshape2::melt(data, id.vars = c("Month"), variable_name = "value")

# Bazı değişiklikler.
data <- dplyr::rename(data, Year = variable)
data <- dplyr::rename(data, Clean.Water = value)
data$Year <- as.numeric(as.character(data$Year))
data$Clean.Water <- as.numeric(data$Clean.Water)
data$Date <- as.Date(paste(data$Year, data$Month, "1", sep = "-")) ## Date adlı tarihi belirten yeni bir değişken oluşturuyoruz.
data <- data[, c("Date", "Year", "Month", "Clean.Water")] ## İstediğimiz değişkenleri belirtiyoruz.
data <- data[data$Year != 2019, ] ## 2019 datasının son gözleminde bir problem olduğu için 2019 yılını siliyoruz.
data <- data[order(data$Date, decreasing = FALSE, na.last = FALSE), ] ## Datayı tarihe göre sıralıyoruz.
rownames(data) <- 1:nrow(data) ## Satır sayılarını sıralıyoruz.
data ## Datanın yapısını inceleyelim.

# Grafik
temp <- data
variable <- "Clean.Water"
variable.name <- "İstanbul'a Verilen Temiz Su Miktarı (Ton)"

ggplot(temp) +
    geom_line(aes(x = Date, y = temp[ , variable], colour = "Variable"), linetype = 1, size = 1) +
    xlab("Zaman (Ay)") + ylab(variable.name) +
    # labs(title = "Başlık") + ## Grafik için isterseniz başlık eklenebilir.
    scale_x_date(date_breaks = "1 year", date_labels = "%Y") +
    scale_colour_manual(name = "", labels = c(variable.name), values = c("Variable" = "darkblue")) +
    theme_grey() +
    theme(legend.position = "top")
```

----

## CSV Verisi {#CSV.Data}
- CSV dosyasından den direkt olarak veri yüklemeye çalışalım.
- CSV dosyasından veri yüklemek için 1 fonksiyon kullanacağız: `read.csv`.
    + `read.csv` fonksiyonu ile veriyi direkt olarak R'ın içine yükleyebiliriz.
- Örnek olması açısından "İstanbul Barajlarinin Doluluk Oranları" verisini yükleyelim.
    + İlgili veri: [`dam_occupancy.csv`](https://akademiekonometri.netlify.app/repo/akek/r/courses/zaman-serileri-analizi//Hafta_1/dam_occupancy.csv)
- Daha sonra yüklediğimiz bu veriyi temizleyelim ve düzenleyelim.
- Son olarak temizlenmiş ve düzenlemiş veriyi grafiğe dökelim.
```{r CSV.Data}
file.path <- "dam_occupancy.csv" ## Data dosyasının ismi ve uzantısı.

# Ham datanın yüklenmesi
data <- read.csv(file = file.path, header = TRUE, sep = ",", dec = ".", colClasses = "character", comment.char = "", na.string = "") ## Datanın yüklenmesi.
data ## Datanın yapısını inceleyelim.
colnames(data) <- c("Date", "Occupancy.Rate", "Reserved.Water") ## Sütun isimlerinin değiştirilmesi.
data$Occupancy.Rate <- as.numeric(data$Occupancy.Rate) ## Numerik kategori olarak değiştirildi.
data$Reserved.Water <- as.numeric(data$Reserved.Water) ## Numerik kategori olarak değiştirildi.
data$Date <- as.Date(data$Date, tz = "UTC", format = "%Y-%m-%d") ## Date kategori olarak değiştirildi.
data <- data[order(data$Date, decreasing = FALSE, na.last = FALSE), ] ## Datayı tarihe göre sıralıyoruz.
rownames(data) <- 1:nrow(data) ## Satır sayılarını sıralıyoruz.
data ## Datanın yapısını inceleyelim.

# Grafik
temp <- data
variable <- "Occupancy.Rate"
variable.name <- "İstanbul Barajları Doluluk Oranı"

ggplot(temp) +
    geom_line(aes(x = Date, y = temp[ , variable], colour = "Variable"), linetype = 1, size = 1) +
    xlab("Zaman (Gün)") + ylab(variable.name) +
    # labs(title = "Başlık") + ## Grafik için isterseniz başlık eklenebilir.
    scale_x_date(date_breaks = "1 year", date_labels = "%Y") +
    scale_colour_manual(name = "", labels = c(variable.name), values = c("Variable" = "darkblue")) +
    theme_grey() +
    theme(legend.position = "top")
```

----

## Yahoo Finance Verisi {#Yahoo.Finance.Data}
- [Yahoo Finance](https://finance.yahoo.com/)'ten direkt olarak `quantmod` R paketini kullanarak veri indirip yüklemeye çalışalım.
- Yahoo Finance'ten veri indirip yüklemek için 1 fonksiyon kullanacağız: `loadSymbols`.
    + `loadSymbols` fonksiyonu ile istediğimiz veriyi direkt olarak R'ın içine yükleyebiliriz.
- Örnek olması açısından "Google Hisse Senedi Fiyatı" verisini indirip yükleyelim.
- Daha sonra indirip yüklediğimiz bu veriyi temizleyelim ve düzenleyelim.
- Son olarak temizlenmiş ve düzenlemiş veriyi grafiğe dökelim.
```{r Yahoo.Finance.Data}
loadSymbols(Symbols = "GOOG", periodicity = "daily", return.class = "data.frame") ## Yahoo Finance uzerinden buldugumuz sembolu (GOOG) kullanarak ve datanın frekansını seçerek datayı indirip yükleyebiliriz. İndirdiğimiz datanın ismi sembol ismi ile aynı olacaktır.
GOOG ## Datanın yapısını inceleyelim.

data <- data.frame(Date = gsub("\\.", "-", gsub("X", "", rownames(GOOG))), Google = GOOG$GOOG.Close, stringsAsFactors = FALSE) ## Kapanış fiyatları seçiliyor ve sütun ismi olarak Google veriliyor.
data$Date <- as.Date(data$Date) ## Date kategori olarak değiştiriliyor.
data <- data[order(data$Date, decreasing = FALSE, na.last = FALSE), ] ## Datayı tarihe göre sıralıyoruz.
rownames(data) <- 1:nrow(data) ## Satır sayılarını sıralıyoruz.
data ## Datanın yapısını inceleyelim.

# Grafik
temp <- data
variable <- "Google"
variable.name <- "Google Hisse Senedi Fiyatı"

ggplot(temp) +
    geom_line(aes(x = Date, y = temp[ , variable], colour = "Variable"), linetype = 1, size = 1) +
    xlab("Zaman (Gün)") + ylab(variable.name) +
    # labs(title = "Başlık") + ## Grafik için isterseniz başlık eklenebilir.
    scale_x_date(date_breaks = "1 year", date_labels = "%Y") +
    scale_colour_manual(name = "", labels = c(variable.name), values = c("Variable" = "darkblue")) +
    theme_grey() +
    theme(legend.position = "top")
```

----

# Verinin Hazırlanması {#Data.Preparation}
- Bu bölümde **zaman serileri verisinin hazırlanması için uygulanabilecek teknikler** farklı kaynaklardan veriler kullanılarak gösterilecektir.

## Enflasyon Ayarlaması {#Inflastion.Adjustment}
- Örnek olması açısından World Bank'ten "Türkiye için Nominal Gayri Safi Yurtiçi Hasıla" verisini TL cinsinden ve "Türkiye için Gayri Safi Yurtiçi Hasıla Deflatörü (2009 Baz Yılı)" verisini beraber indirip yükleyelim.
- Daha sonra indirip yüklediğimiz bu veriyi temizleyelim ve düzenleyelim.
- Daha sonra temizlenmiş ve düzenlenmiş verinin **enflasyon ayarlamasını** yapalım.
- Son olarak enflasyon ayarlaması yapılmış veriyi grafiğe dökelim.
```{r Inflastion.Adjustment}
WDIsearch(string = "gdp.*current.*LCU", field = "name", short = TRUE, cache = NULL) ## Olası seriler ve kodları. Biz "NY.GDP.MKTP.CN" GDP (current LCU) datasını kullanacağız.
WDIsearch(string = "gdp.*deflator", field = "name", short = TRUE, cache = NULL) ## Olası seriler ve kodları. Biz "NY.GDP.DEFL.ZS" GDP deflator (base year varies by country) datasını kullanacağız. 2009 baz yılı kullanılıyor.
data <- WDI(country = c("TR"), indicator = c("NY.GDP.MKTP.CN", "NY.GDP.DEFL.ZS"), start = 1960, end = 2019, extra = FALSE) ## Bir önceki kodda belirlediğimiz indikatör isimlerini ve ülke kısaltmasını kullanıyoruz. Datanın başlangıç ve bitiş tarihlerini de ayrı ayrı belirtiyoruz.
data ## Datanın yapısını inceleyelim.
data <- data[, c("year", "NY.GDP.MKTP.CN", "NY.GDP.DEFL.ZS")] ## İstediğimiz değişkenleri belirtiyoruz.
colnames(data) <- c("Year", "GDP", "GDP.Deflator") ## Değişkenlere yeni isimler veriyoruz.
data$Date <- as.Date(paste(data$Year, "1", "1", sep = "-")) ## Date adlı yeni bir değişken oluşturuyoruz.
data <- data[, c("Date", "Year", "GDP", "GDP.Deflator")] ## Değişkenleri sütun olarak sıralıyoruz.
data <- data[order(data$Date, data$Year, decreasing = FALSE, na.last = FALSE), ] ## Datayı tarihe göre sıralıyoruz.
rownames(data) <- 1:nrow(data) ## Satır sayılarını sıralıyoruz.
data ## Datanın yapısını inceleyelim.

# Enflasyon ayarlaması.
data[data$GDP.Deflator == 100, "Year"] ## Datanin baz yılı belirleniyor. 2009 yılı.
data$R.GDP <- (data$GDP / data$GDP.Deflator) * 100 ## Enflasyon ayarlaması yapılıyor.
data ## Datanın yapısını inceleyelim.

# Grafik
temp <- data
variable <- "R.GDP"
variable.name <- "Real GSYH (2009 TL)"

ggplot(temp) +
    geom_line(aes(x = Date, y = temp[ , variable], colour = "Variable"), linetype = 1, size = 1) +
    geom_point(aes(x = Date, y = temp[ , variable], colour = "Variable"), size = 1) +
    xlab("Zaman (Yıl)") + ylab(variable.name) +
    # labs(title = "Başlık") + ## Grafik için isterseniz başlık eklenebilir.
    scale_x_date(date_breaks = "5 year", date_labels = "%Y") +
    scale_colour_manual(name = "", labels = c(variable.name), values = c("Variable" = "darkblue")) +
    theme_grey() +
    theme(legend.position = "top")
```

----

## Nüfus Ayarlaması {#Population.Adjustment}
- Örnek olması açısından World Bank'ten "Türkiye için Reel Gayri Safi Yurtiçi Hasıla (2009 Baz Yılı)" verisini TL cinsinden ve "Türkiye için Nüfus" verisini beraber indirip yükleyelim.
- Daha sonra indirip yüklediğimiz bu veriyi temizleyelim ve düzenleyelim.
- Daha sonra temizlenmiş ve düzenlenmiş verinin **nüfus ayarlamasını** yapalım.
- Son olarak nüfus ayarlaması yapılmış veriyi grafiğe dökelim.
```{r Population.Adjustment}
WDIsearch(string = "gdp.*constant.*LCU", field = "name", short = TRUE, cache = NULL) ## Olası seriler ve kodları. Biz "NY.GDP.MKTP.KN" GDP (constant LCU) datasını kullanacağız. 2009 baz yılı kullanılıyor.
WDIsearch(string = "SP.POP.TOTL", field = "name", short = TRUE, cache = NULL) ## Olası seriler ve kodları. Biz "SP.POP.TOTL" Total Population datasını kullanacağız.
data <- WDI(country = c("TR"), indicator = c("NY.GDP.MKTP.KN", "SP.POP.TOTL"), start = 1960, end = 2019, extra = FALSE) ## Bir önceki kodda belirlediğimiz indikatör isimlerini ve ülke kısaltmasını kullanıyoruz. Datanın başlangıç ve bitiş tarihlerini de ayrı ayrı belirtiyoruz.
data ## Datanın yapısını inceleyelim.

data <- data[, c("year", "NY.GDP.MKTP.KN", "SP.POP.TOTL")] ## İstediğimiz değişkenleri belirtiyoruz.
colnames(data) <- c("Year", "R.GDP", "Population") ## Değişkenlere yeni isimler veriyoruz.
data$Date <- as.Date(paste(data$Year, "1", "1", sep = "-")) ## Date adlı yeni bir değişken oluşturuyoruz.
data <- data[, c("Date", "Year", "R.GDP", "Population")] ## Değişkenleri sütun olarak sıralıyoruz.
data <- data[order(data$Date, data$Year, decreasing = FALSE, na.last = FALSE), ] ## Datayı tarihe göre sıralıyoruz.
rownames(data) <- 1:nrow(data) ## Satır sayılarını sıralıyoruz.
data ## Datanın yapısını inceleyelim.

# Nüfus ayarlaması.
data$R.GDP.PCAP <- data$R.GDP / data$Population ## Nüfus ayarlaması yapılıyor.
data ## Datanın yapısını inceleyelim.

# Grafik
temp <- data
variable <- "R.GDP.PCAP"
variable.name <- "Kişi Başı Reel GSYH (2009 TL)"

ggplot(temp) +
    geom_line(aes(x = Date, y = temp[ , variable], colour = "Variable"), linetype = 1, size = 1) +
    geom_point(aes(x = Date, y = temp[ , variable], colour = "Variable"), size = 1) +
    xlab("Zaman (Yıl)") + ylab(variable.name) +
    # labs(title = "Başlık") + ## Grafik için isterseniz başlık eklenebilir.
    scale_x_date(date_breaks = "5 year", date_labels = "%Y") +
    scale_colour_manual(name = "", labels = c(variable.name), values = c("Variable" = "darkblue")) +
    theme_grey() +
    theme(legend.position = "top")
```

----

## Kur Ayarlaması {#Exchange.Rate.Adjustment}
- Örnek olması açısından World Bank'ten "Türkiye için Kişi Başı Reel Gayri Safi Yurtiçi Hasıla (2009 Baz Yılı)" verisini TL cinsinden ve "TL/USD Döviz Kuru" verisini beraber indirip yükleyelim.
- Daha sonra indirip yüklediğimiz bu veriyi temizleyelim ve düzenleyelim.
- Daha sonra temizlenmiş ve düzenlenmiş veriyi USD cinsinden (Amerikan Dolarına çevirme) hesaplayıp **kur ayarlaması** yapalım.
- Son olarak kur ayarlaması yapılmış veriyi grafiğe dökelim.
```{r Exchange.Rate.Adjustment}
WDIsearch(string = "gdp.*capita.*constant.*LCU", field = "name", short = TRUE, cache = NULL) ## Olası seriler ve kodları. Biz "NY.GDP.PCAP.KN" GDP per capita (constant LCU) datasını kullanacağız. 2009 baz yılı kullanılıyor.
WDIsearch(string = "exchange.*rate.*LCU", field = "name", short = TRUE, cache = NULL) ## Olası seriler ve kodları. Biz "PA.NUS.FCRF" Official exchange rate (LCU per US$, end period) datasını kullanacağız.
data <- WDI(country = c("TR"), indicator = c("NY.GDP.PCAP.KN", "PA.NUS.FCRF"), start = 2000, end = 2019, extra = FALSE) ## Bir önceki kodda belirlediğimiz indikatör isimlerini ve ülke kısaltmasını kullanıyoruz. Datanın başlangıç ve bitiş tarihlerini de ayrı ayrı belirtiyoruz.
data ## Datanın yapısını inceleyelim.

data <- data[, c("year", "NY.GDP.PCAP.KN", "PA.NUS.FCRF")] ## İstediğimiz değişkenleri belirtiyoruz.
colnames(data) <- c("Year", "R.GDP.PCAP", "Exchange.Rate") ## Değişkenlere yeni isimler veriyoruz.
data$Date <- as.Date(paste(data$Year, "1", "1", sep = "-")) ## Date adlı yeni bir değişken oluşturuyoruz.
data <- data[, c("Date", "Year", "R.GDP.PCAP", "Exchange.Rate")] ## Değişkenleri sütun olarak sıralıyoruz.
data <- data[order(data$Date, data$Year, decreasing = FALSE, na.last = FALSE), ] ## Datayı tarihe göre sıralıyoruz.
rownames(data) <- 1:nrow(data) ## Satır sayılarını sıralıyoruz.
data ## Datanın yapısını inceleyelim.

# Kur ayarlaması ayarlaması.
data$R.GDP.PCAP.USD <- data$R.GDP.PCAP / data$Exchange.Rate ## Nüfus ayarlaması yapılıyor.
data ## Datanın yapısını inceleyelim.

# Grafik
temp <- data
variable <- "R.GDP.PCAP.USD"
variable.name <- "Kişi Başı Reel GSYH (2009 USD)"

ggplot(temp) +
    geom_line(aes(x = Date, y = temp[ , variable], colour = "Variable"), linetype = 1, size = 1) +
    geom_point(aes(x = Date, y = temp[ , variable], colour = "Variable"), size = 1) +
    xlab("Zaman (Yıl)") + ylab(variable.name) +
    # labs(title = "Başlık") + ## Grafik için isterseniz başlık eklenebilir.
    scale_x_date(date_breaks = "5 year", date_labels = "%Y") +
    scale_colour_manual(name = "", labels = c(variable.name), values = c("Variable" = "darkblue")) +
    theme_grey() +
    theme(legend.position = "top")
```

----

## Büyüme Oranı {#Growth.Rate}
- Örnek olması açısından World Bank'ten "Türkiye için Kişi Başı Reel Gayri Safi Yurtiçi Hasıla (2010 Baz Yılı)" verisini USD cinsinden indirip yükleyelim.
- Daha sonra indirip yüklediğimiz bu veriyi temizleyelim ve düzenleyelim.
- Daha sonra temizlenmiş ve düzenlenmiş veri üzerinden **büyüme oranı** hesaplayalım.
- Son olarak büyüme oranı hesaplanmış veriyi grafiğe dökelim.
```{r Growth.Rate}
WDIsearch(string = "gdp.*capita.*constant", field = "name", short = TRUE, cache = NULL) ## Olası seriler ve kodları. Biz "NY.GDP.PCAP.KD" GDP per capita (constant 2010 US$) datasını kullanacağız. 2010 baz yılı kullanılıyor.
data <- WDI(country = c("TR"), indicator = c("NY.GDP.PCAP.KD"), start = 1960, end = 2019, extra = FALSE) ## Bir önceki kodda belirlediğimiz indikatör ismini ve ülke kısaltmasını kullanıyoruz. Datanın başlangıç ve bitiş tarihlerini de ayrı ayrı belirtiyoruz.
data ## Datanın yapısını inceleyelim.

data <- data[, c("year", "NY.GDP.PCAP.KD")] ## İstediğimiz değişkenleri belirtiyoruz.
colnames(data) <- c("Year", "R.GDP.PCAP") ## Değişkenlere yeni isimler veriyoruz.
data$Date <- as.Date(paste(data$Year, "1", "1", sep = "-")) ## Date adlı yeni bir değişken oluşturuyoruz.
data <- data[, c("Date", "Year", "R.GDP.PCAP")] ## Değişkenleri sütun olarak sıralıyoruz.
data <- data[order(data$Date, data$Year, decreasing = FALSE, na.last = FALSE), ] ## Datayı tarihe göre sıralıyoruz.
rownames(data) <- 1:nrow(data) ## Satır sayılarını sıralıyoruz.
data ## Datanın yapısını inceleyelim.

# Büyüme oranı hesaplaniyor.
temp <- data ## Aşağıdaki dögünün işlemesi için datayı farklı bir isimle kaydedip onunla işlem yapıyoruz.
for (i in 3:ncol(temp)) {
    x <- temp[ , i]
    growth.x <- 100 * (diff(x, lag = 1, differences = 1) / x[-length(x)])
    growth.x <- round(growth.x, 3)
    x <- as.data.frame(c(NA, growth.x), stringsAsFactors = FALSE)
    colnames(x) <- paste0("Gr.", colnames(temp)[i]) ## Büyüme değerlerini "Gr." ile ifade ediyoruz.
    temp <- cbind(temp, x)
}
data <- temp ## Tekrar aynı ismi kullanmaya başlıyoruz.
data ## Datanın yapısını inceleyelim.

# Grafik
temp <- data
variable <- "Gr.R.GDP.PCAP"
variable.name <- "Kişi Başı Reel GSYH Büyüme Oranı (USD)"

ggplot(temp) +
    geom_line(aes(x = Date, y = temp[ , variable], colour = "Variable"), linetype = 1, size = 1) +
    geom_point(aes(x = Date, y = temp[ , variable], colour = "Variable"), size = 1) +
    xlab("Zaman (Yıl)") + ylab(variable.name) +
    # labs(title = "Başlık") + ## Grafik için isterseniz başlık eklenebilir.
    scale_x_date(date_breaks = "5 year", date_labels = "%Y") +
    geom_hline(aes(yintercept = 0), show.legend = FALSE, linetype = 1, colour = 2, size = 0.25) +
    scale_colour_manual(name = "", labels = c(variable.name), values = c("Variable" = "darkblue")) +
    theme_grey() +
    theme(legend.position = "top")
```

----

## İndeks Ayarlaması {#Index.Adjustment}
- Örnek olması açısından World Bank'ten "Türkiye için Tüketici Fiyatları İndeksi (2010 Baz Yılı)" verisini indirip yükleyelim.
- Daha sonra indirip yüklediğimiz bu veriyi temizleyelim ve düzenleyelim.
- Daha sonra temizlenmiş ve düzenlenmiş veri üzerinden yeni bir baz yılı belirleyip bu baz yila göre **indeks ayarlaması** yapalım.
- Son olarak yeni baz yılı ile hesaplanmış veriyi grafiğe dökelim.
```{r Index.Adjustment}
WDIsearch(string = "consumer.*price.*index", field = "name", short = TRUE, cache = NULL) ## Olası seriler ve kodları. Biz "FP.CPI.TOTL" Consumer price index (2010 = 100) datasını kullanacağız. 2010 baz yılı kullanılıyor.
data <- WDI(country = c("TR"), indicator = "FP.CPI.TOTL", start = 1960, end = 2019, extra = FALSE)  ## Bir önceki kodda belirlediğimiz indikatör ismini ve ülke kısaltmasını kullanıyoruz. Datanın başlangıç ve bitiş tarihlerini de ayrı ayrı belirtiyoruz.
data ## Datanın yapısını inceleyelim.

data <- data[, c("year", "FP.CPI.TOTL")] ## İstediğimiz değişkenleri belirtiyoruz.
colnames(data) <- c("Year", "CPI.2010") ## Değişkenlere yeni isimler veriyoruz.
data$Date <- as.Date(paste(data$Year, "1", "1", sep = "-")) ## Date adlı yeni bir değişken oluşturuyoruz.
data <- data[, c("Date", "Year", "CPI.2010")] ## Değişkenleri sütun olarak sıralıyoruz.
data <- data[order(data$Date, data$Year, decreasing = FALSE, na.last = FALSE), ] ## Datayı tarihe göre sıralıyoruz.
rownames(data) <- 1:nrow(data) ## Satır sayılarını sıralıyoruz.
data ## Datanın yapısını inceleyelim.

# Yeni bir baz yılına göre (2019 Baz Yılı) indeksi tekrar hesaplıyoruz.
data$CPI.2019 <- (data$CPI.2010/data[data$Year == 2019, "CPI.2010"]) * 100
data ## Datanın yapısını inceleyelim.

# Grafik
temp <- data
variable <- "CPI.2019"
variable.name <- "Tüketici Fiyatları İndeksi (2019 Baz Yılı)"

ggplot(temp) +
    geom_line(aes(x = Date, y = temp[ , variable], colour = "Variable"), linetype = 1, size = 1) +
    geom_point(aes(x = Date, y = temp[ , variable], colour = "Variable"), size = 1) +
    xlab("Zaman (Yıl)") + ylab(variable.name) +
    # labs(title = "Başlık") + ## Grafik için isterseniz başlık eklenebilir.
    scale_x_date(date_breaks = "5 year", date_labels = "%Y") +
    geom_hline(aes(yintercept = 0), show.legend = FALSE, linetype = 1, colour = 2, size = 0.25) +
    scale_colour_manual(name = "", labels = c(variable.name), values = c("Variable" = "darkblue")) +
    theme_grey() +
    theme(legend.position = "top")
```

----

## Matematiksel Transformasyon {#Math.Transformation}
- Örnek olması açısından Yahoo Finance'ten "Döviz Kuru (TL/USD)" verisini indirip yükleyelim.
- Daha sonra indirip yüklediğimiz bu veriyi temizleyelim ve düzenleyelim.
- Daha sonra temizlenmiş ve düzenlenmiş veri üzerinde **logaritmik transformasyon** ve **Box-Cox transformasyonu** uygulayalım.
- Son olarak düzey formundaki, logaritmik formdaki ve Box-Cox transformasyonu ile değiştirilmiş veriyi grafiğe dökelim.
```{r Math.Transformation}
loadSymbols(Symbols = "TRY=X", periodicity = "daily", return.class = "data.frame") ## Datanın indirilmesi.
data <- data.frame(Date = gsub("\\.", "-", gsub("X", "", rownames(`TRY=X`))), Close = `TRY=X`$`TRY=X.Close`, stringsAsFactors = FALSE) ## Datanın data.frame olarak kaydedilmesi.
data$Date <- as.Date(data$Date) ## Date kategori olarak değiştirildi.
data <- data[order(data$Date, decreasing = FALSE, na.last = FALSE), ] ## Datayı tarihe göre sıralıyoruz.
rownames(data) <- 1:nrow(data) ## Satır sayılarını sıralıyoruz.
data ## Datanın yapısını inceleyelim.

# Logaritmik transformasyon.
data$Ln.Close <- log(data$Close)

# Box-Cox transformasyonu.
value <- data$Close
## Box-cox transformasyonu ile bulunan lambda değerine göre ham veri değiştiriliyor: Eğer lambda = 1 ise transformasyona gerek yok, eğer lambda == 0 ise ln(x), ve eğer lambda farklı bir değer ise (x^lambda - 1)/lambda.
s.lambda <- forecast::BoxCox.lambda(value, method = c("loglik"), lower = -2, upper = 2) ## Box-cox transformasyonu sonucunda bulunan lambda değeri. method = c("guerrero") kriteri de kullanılabilir. Genelde kullanılan alt limit -2 ve üst limit ise 2'dir.
if(s.lambda == 1) { ## Lambda = 1.
    value.boxcox <- value
    message("Box-Cox transformasyonu sonucu: Transformasyona gerek yok.")
} else if(s.lambda == 0) { ## Lambda = 0.
    value.boxcox <- log(value)
    message("Box-Cox transformasyonu sonucu: Logaritmik Transformasyon yapıldı.")
} else { ## Lambda farklı bir değer ise.
    value.boxcox <- (value^s.lambda - 1)/s.lambda
    message(paste0("Box-Cox transformasyonu sonucu: λ = ", round(s.lambda, 2), " kullanılarak Box-Cox transformasyonu yapıldı."))
}
data$Box.Cox.Close <- value.boxcox
data ## Datanın yapısını inceleyelim.

# Düzey Formu: Grafik
temp <- data
variable <- "Close"
variable.name <- "Döviz Kuru (TL/USD)"

ggplot(temp) +
    geom_line(aes(x = Date, y = temp[ , variable], colour = "Variable"), linetype = 1, size = 1) +
    xlab("Zaman (Gün)") + ylab(variable.name) +
    # labs(title = "Başlık") + ## Grafik için isterseniz başlık eklenebilir.
    scale_x_date(date_breaks = "1 year", date_labels = "%Y") +
    scale_colour_manual(name = "", labels = c(variable.name), values = c("Variable" = "darkblue")) +
    theme_grey() +
    theme(legend.position = "top")

# Logaritmik Form: Grafik
temp <- data
variable <- "Ln.Close"
y.lab <- "Ln Döviz Kuru (TL/USD)"
variable.name <- "Logaritmik Transformasyon ile Döviz Kuru (TL/USD)"

ggplot(temp) +
    geom_line(aes(x = Date, y = temp[ , variable], colour = "Variable"), linetype = 1, size = 1) +
    xlab("Zaman (Gün)") + ylab(y.lab) +
    # labs(title = "Başlık") + ## Grafik için isterseniz başlık eklenebilir.
    scale_x_date(date_breaks = "1 year", date_labels = "%Y") +
    scale_colour_manual(name = "", labels = c(variable.name), values = c("Variable" = "darkblue")) +
    theme_grey() +
    theme(legend.position = "top")

# Box-Cox Transformasyonu: Grafik
temp <- data
variable <- "Box.Cox.Close"
y.lab <- paste0("Box-Cox $(\\lambda = ", round(s.lambda, 2), ")$ ile Döviz Kuru (TL/USD)")
variable.name <- paste0("Box-Cox Transformasyonu ile Döviz Kuru (TL/USD)")

ggplot(temp) +
    geom_line(aes(x = Date, y = temp[ , variable], colour = "Variable"), linetype = 1, size = 1) +
    xlab("Zaman (Gün)") + ylab(latex2exp::TeX(y.lab)) +
    # labs(title = "Başlık") + ## Grafik için isterseniz başlık eklenebilir.
    scale_x_date(date_breaks = "1 year", date_labels = "%Y") +
    scale_colour_manual(name = "", labels = c(variable.name), values = c("Variable" = "darkblue")) +
    theme_grey() +
    theme(legend.position = "top")
```

## Gecikmeli Değişkenler {#Lagged.Variables}
- Örnek olması açısından World Bank'ten "Amerika için Satın Alma Gücü Paritesine Göre Kişi Başı Reel Gayri Safi Yurtiçi Hasıla (2017 Baz Yılı)" verisini USD cinsinden indirip yükleyelim.
- Daha sonra indirip yüklediğimiz bu veriyi temizleyelim ve düzenleyelim.
- Daha sonra temizlenmiş ve düzenlenmiş veri üzerinden $y_{t-s}$ gibi **gecikmeli zaman serisi değişkenlerini** hesaplayalım.
- Son olarak cari dönemdeki değişken $y_{t}$ ve tüm gecikmeli değişkenleri bir tabloda gösterelim.
```{r Lagged.Variables}
WDIsearch(string = "gdp.*capita.*constant", field = "name", short = TRUE, cache = NULL) ## Olası seriler ve kodları. Biz "NY.GDP.PCAP.PP.KD" GDP per capita, PPP (constant 2017 international $) datasını kullanacağız. 2017 baz yılı kullanılıyor.
data <- WDI(country = c("US"), indicator = c("NY.GDP.PCAP.PP.KD"), start = 1990, end = 2019, extra = FALSE) ## Bir önceki kodda belirlediğimiz indikatör ismini ve ülke kısaltmasını kullanıyoruz. Datanın başlangıç ve bitiş tarihlerini de ayrı ayrı belirtiyoruz.
data ## Datanın yapısını inceleyelim.

data <- data[, c("year", "NY.GDP.PCAP.PP.KD")] ## İstediğimiz değişkenleri belirtiyoruz.
colnames(data) <- c("Year", "GDP") ## Değişkenlere yeni isimler veriyoruz. Tablo sütunlarının iyi görünmesi için satın alma gücü paritesine göre kişi başı reel gayri safi yurtiçi hasıla özellikle GDP olarak gösterildi.
data$Date <- as.Date(paste(data$Year, "1", "1", sep = "-")) ## Date adlı yeni bir değişken oluşturuyoruz.
data <- data[, c("Date", "Year", "GDP")] ## Değişkenleri sütun olarak sıralıyoruz.
data <- data[order(data$Date, data$Year, decreasing = FALSE, na.last = FALSE), ] ## Datayı tarihe göre sıralıyoruz.
rownames(data) <- 1:nrow(data) ## Satır sayılarını sıralıyoruz.
data ## Datanın yapısını inceleyelim.

# Tablo
temp <- data
temp$GDP <- round(temp$GDP, 0) ## Tablonun daha iyi görünmesi için sayılar yuvarlanıyor.
temp$t <- 1:nrow(temp) ## Trend değişkeni ya da t indeks değeri ekleniyor.
temp <- temp[, c("Year", "t", "GDP")] ## Değişkenler sıraya dizildi.
temp$GDP.t1 <- ecm::lagpad(x = temp$GDP, k = 1) ## 1. Gecikme oluşturuldu.
temp$GDP.t2 <- ecm::lagpad(x = temp$GDP, k = 2) ## 2. Gecikme oluşturuldu.
temp$GDP.t3 <- ecm::lagpad(x = temp$GDP, k = 3) ## 3. Gecikme oluşturuldu.
temp$GDP.t4 <- ecm::lagpad(x = temp$GDP, k = 4) ## 4. Gecikme oluşturuldu.
data <- temp
data
```

---

# Mevsimsel Grafikler {#Seasonal.Graphics}
- Bu bölümde zaman serisi verisindeki mevsimsel örüntünün görsel olarak belirlenmesinde kullanılan **mevsimsel grafik** ve **mevsimsel alt seri grafiği** gösterilecektir.
- Örnek olması açısından `fpp2` R paketinden "Avustralya Elektrik Üretimi (milyar kWh)" verisini yükleyelim.
    + `fpp2` R paketinden yüklemek istediğimiz verinin ismi `qauselec`'tir.
- Daha sonra yüklediğimiz bu veriyi temizleyelim, düzenleyelim ve grafiğe dökelim.
- Son olarak temizlenmiş ve düzenlemiş veriyi kullanarak mevsimsel grafik ve mevsimsel altseri grafiğini gösterelim.
```{r Seasonal.Graphics}
data(qauselec) ## Datayı yüklüyoruz.
data <- qauselec ## Yüklediğimiz datayı "data" ismi ile kaydediyoruz.
head(data, 20) ## Datanın yapısını inceleyelim.
data <- data.frame(Date = as.Date(date_decimal(as.numeric(time(data)))), Elec.Prod = as.matrix(data), stringsAsFactors = FALSE) ## Yüklediğimiz data time series formatında olduğu için bu datayı data.frame formatına çeviriyoruz.
data <- data[order(data$Date, decreasing = FALSE, na.last = FALSE), ] ## Datayı tarihe göre sıralıyoruz.
rownames(data) <- 1:nrow(data) ## Satır sayılarını sıralıyoruz.

# Grafik
temp <- data
variable <- "Elec.Prod"
variable.name <- "Avustralya Elektrik Üretimi (milyar kWh)"

ggplot(temp) +
    geom_line(aes(x = Date, y = temp[ , variable], colour = "Variable"), linetype = 1, size = 1) +
    xlab("Zaman (Çeyreklik)") + ylab(variable.name) +
    # labs(title = "Başlık") + ## Grafik için isterseniz başlık eklenebilir.
    scale_x_date(date_breaks = "5 year", date_labels = "%Y") +
    scale_colour_manual(name = "", labels = c(variable.name), values = c("Variable" = "darkblue")) +
    theme_grey() +
    theme(legend.position = "top")

# Mevsimsel Grafik
variable <- "Elec.Prod"
temp <- ts(data = data[, variable], start = c(year(data$Date[1]), month(data$Date[1])), frequency = 4) ## Mevsimsel grafikleri oluşturabilmek için datanın zaman serisi objesi (time series) olması lazım. Bu nedenle dönüşüm yapıldı.
temp <- window(temp, start = NULL, end = c(2009, 4)) ## 2010 yılına ait veri tam olmadığı için çıkartılıyor.
variable.name <- "Avustralya Elektrik Üretimi (milyar kWh)"
title <- "Avustralya Elektrik Üretimi (milyar kWh): Mevsimsel Grafik"
quarter.labels <- c("Ç1", "Ç2", "Ç3", "Ç4")

ggseasonplot(x = temp, season.labels = quarter.labels, year.labels = TRUE, year.labels.left = TRUE, continuous = FALSE, polar = FALSE, labelgap = 0.04) + ## year.labels = FALSE ve year.labels.left = FALSE olduğunda legend gösterilmez onun yerine yıllara ait etiket gösterilir.
    xlab("Zaman (Çeyreklik)") + ylab(variable.name) +
    labs(title = title) +
    theme_grey()

# Mevsimsel Alt Seri Grafiği
variable <- "Elec.Prod"
temp <- ts(data = data[, variable], start = c(year(data$Date[1]), month(data$Date[1])), frequency = 4) ## Mevsimsel grafikleri oluşturabilmek için datanın zaman serisi objesi (time series) olması lazım. Bu nedenle dönüşüm yapıldı.
temp <- window(temp, start = NULL, end = c(2009, 4)) ## 2010 yılına ait veri tam olmadığı için çıkartılıyor.
variable.name <- "Avustralya Elektrik Üretimi (milyar kWh)"
title <- "Avustralya Elektrik Üretimi (milyar kWh): Mevsimsel Altseri Grafiği"
quarter.labels <- c("Ç1", "Ç2", "Ç3", "Ç4")

ggsubseriesplot(temp) +
    xlab("Zaman (Çeyreklik)") + ylab(variable.name) +
    labs(title = title) +
    scale_x_continuous(breaks = 1:frequency((temp)), labels = quarter.labels) +
    theme_grey()
```

---

# Klasik Dekompozizasyon {#Classical.Decomposition}
- Bu bölümde zaman serileri analizinde yaygın olarak kullanılan **klasik dekompozizasyon methodu** iki farklı yöntem ile gösterilecektir: **toplamsal dekompozizasyon** ve **çarpımsal dekompozizasyon**.

## Toplamsal Dekompozizasyon {#Additive.Decomposition}
- Mevsimsel dalgalanmaların büyüklüğü veya trend etrafındaki dalgalanmalar, zaman serisinin düzeyine göre değişmiyorsa, toplamsal dekompozizasyon en uygun olan yöntemdir.
- Örnek olması açısından "İstanbul'a Verilen Temiz Su Miktarları" verisini yükleyelim.
    + İlgili veri: [`clean-water.xlsx`](https://akademiekonometri.netlify.app/repo/akek/r/courses/zaman-serileri-analizi/Hafta_1/clean-water.xlsx)
- Daha sonra yüklediği bu veriyi temizleyelim ve düzenleyelim.
- Son olarak temizlenmiş ve düzenlemiş verinin **toplamsal klasik dekompozizasyonunu** grafiğe dökelim.
```{r Additive.Decomposition}
file.path <- "clean-water.xlsx" ## Data dosyasının ismi ve uzantısı.

# Ham datanın yüklenmesi
data <- read_excel(path = file.path, sheet = 3, range = cell_limits(c(1, 1), c(NA, NA)), col_names = TRUE, col_types = "text") ## Yüklediğimiz datayı tibble formatında kaydediyoruz.
data <- as.data.frame(data, stringsAsFactors = FALSE) ## Datayı data.frame formatına çeviriyoruz.
colnames(data)[1] <- "Month" ## İlk sütun ismini değiştiriyoruz.
data$Month <- 1:12 ## İlk sütundaki hücrelere ay ismi yerine rakam veriyoruz.

# Datanın dönüştürülmesi.
data <- reshape2::melt(data, id.vars = c("Month"), variable_name = "value")

# Bazı değişiklikler.
data <- dplyr::rename(data, Year = variable)
data <- dplyr::rename(data, Clean.Water = value)
data$Year <- as.numeric(as.character(data$Year))
data$Clean.Water <- as.numeric(data$Clean.Water)
data$Date <- as.Date(paste(data$Year, data$Month, "1", sep = "-")) ## Date adlı tarihi belirten yeni bir değişken oluşturuyoruz.
data <- data[, c("Date", "Year", "Month", "Clean.Water")] ## İstediğimiz değişkenleri belirtiyoruz.
data <- data[data$Year != 2019, ] ## 2019 datasının son gözleminde bir problem olduğu için 2019 yılını siliyoruz.
data <- data[order(data$Date, decreasing = FALSE, na.last = FALSE), ] ## Datayı tarihe göre sıralıyoruz.
rownames(data) <- 1:nrow(data) ## Satır sayılarını sıralıyoruz.

# Grafik
temp <- data
variable <- "Clean.Water"
colnames(temp)[colnames(temp) == variable] <- "y"
variable.name <- "İstanbul'a Verilen Temiz Su Miktarı (Ton)"
title <- "İstanbul'a Verilen Temiz Su Miktarı (Ton): Toplamsal Klasik Dekompozizasyon"
frequency <- 12 ## Datanın frekansı.

ggsdc(temp, aes(x = Date, y = y), frequency = frequency, method = "decompose", type = "additive", facet.titles = c("Veri", "Trend", "Mevsimsellik", "Kalıntı")) +
    geom_line(colour = "darkblue", size = 1) +
    xlab("Zaman (Çeyreklik)") + ylab(variable.name) +
    labs(title = title) +
    scale_x_date(date_breaks = "1 year", date_labels = "%Y") +
    theme_grey()
```

---

## Çarpımsal Dekompozizasyon {#Multiplicative.Decomposition}
- Mevsimsellikteki varyasyon veya trend etrafındaki varyasyon, zaman serisinin seviyesiyle orantılı göründüğünde, çarpımsal dekompozizasyon daha uygundur.
- Örnek olması açısından `fpp2` R paketinden "Avustralya Elektrik Üretimi (milyar kWh)" verisini yükleyelim.
    + `fpp2` R paketinden yüklemek istediğimiz verinin ismi `qauselec`'tir.
- Daha sonra yüklediği bu veriyi temizleyelim ve düzenleyelim.
- Son olarak temizlenmiş ve düzenlemiş verinin **çarpımsal klasik dekompozizasyonunu** grafiğe dökelim.
```{r Multiplicative.Decomposition}
data(qauselec) ## Datayı yüklüyoruz.
data <- qauselec ## Yüklediğimiz datayı "data" ismi ile kaydediyoruz.
head(data, 20) ## Datanın yapısını inceleyelim.
data <- data.frame(Date = as.Date(date_decimal(as.numeric(time(data)))), Elec.Prod = as.matrix(data), stringsAsFactors = FALSE) ## Yüklediğimiz data time series formatında olduğu için bu datayı data.frame formatına çeviriyoruz.
data <- data[order(data$Date, decreasing = FALSE, na.last = FALSE), ] ## Datayı tarihe göre sıralıyoruz.
rownames(data) <- 1:nrow(data) ## Satır sayılarını sıralıyoruz.

# Grafik
temp <- data
variable <- "Elec.Prod"
colnames(temp)[colnames(temp) == variable] <- "y"
variable.name <- "Avustralya Elektrik Üretimi (milyar kWh)"
title <- "Avustralya Elektrik Üretimi (milyar kWh): Çarpımsal Klasik Dekompozizasyon"
frequency <- 4 ## Datanın frekansı.

ggsdc(temp, aes(x = Date, y = y), frequency = frequency, method = "decompose", type = "multiplicative", facet.titles = c("Veri", "Trend", "Mevsimsellik", "Kalıntı")) +
    geom_line(colour = "darkblue", size = 1) +
    xlab("Zaman (Çeyreklik)") + ylab(variable.name) +
    labs(title = title) +
    scale_x_date(date_breaks = "5 year", date_labels = "%Y") +
    theme_grey()
```

---

# Hareketli Ortalama {#Moving.Average}
- Bu bölümde zaman serileri analizinde sıkça kullanılan ve klasik dekompozizasyonun ilk adımı olan **hareketli ortalama** (moving average) hesabının nasıl yapıldığı gösterilecektir.
- Örnek olması açısından "İstanbul'a Verilen Temiz Su Miktarları" verisini yükleyelim.
    + İlgili veri: [`clean-water.xlsx`](https://akademiekonometri.netlify.app/repo/akek/r/courses/zaman-serileri-analizi/Hafta_1/clean-water.xlsx)
- Daha sonra yüklediğimiz bu veriyi temizleyelim ve düzenleyelim.
- Daha sonra temizlenmiş ve düzenlenmiş veri üzerinden farklı derecelerden hareketli ortalamaları hesaplayalım: 3-MA, 5-MA, 7-MA ve 9-MA.
    + Hesaplamalarda hareketli ortalama merkezden alınmıştır. Fakat ilgili kodda ufak bir değişiklik ile sola ya da sağa dayalı hareketli ortalama da hesaplanabilir.
- Son olarak merkezden hesaplanmış hareketli ortalama verisini bir tabloda gösterelim ve grafiğe dökelim.
```{r Moving.Average}
file.path <- "clean-water.xlsx" ## Data dosyasının ismi ve uzantısı.

# Ham datanın yüklenmesi
data <- read_excel(path = file.path, sheet = 3, range = cell_limits(c(1, 1), c(NA, NA)), col_names = TRUE, col_types = "text") ## Yüklediğimiz datayı tibble formatında kaydediyoruz.
data <- as.data.frame(data, stringsAsFactors = FALSE) ## Datayı data.frame formatına çeviriyoruz.
colnames(data)[1] <- "Month" ## İlk sütun ismini değiştiriyoruz.
data$Month <- 1:12 ## İlk sütundaki hücrelere ay ismi yerine rakam veriyoruz.

# Datanın dönüştürülmesi.
data <- reshape2::melt(data, id.vars = c("Month"), variable_name = "value")

# Bazı değişiklikler.
data <- dplyr::rename(data, Year = variable)
data <- dplyr::rename(data, Clean.Water = value)
data$Year <- as.numeric(as.character(data$Year))
data$Clean.Water <- as.numeric(data$Clean.Water)
data$Date <- as.Date(paste(data$Year, data$Month, "1", sep = "-")) ## Date adlı tarihi belirten yeni bir değişken oluşturuyoruz.
data <- data[, c("Date", "Year", "Month", "Clean.Water")] ## İstediğimiz değişkenleri belirtiyoruz.
data <- data[data$Year != 2019, ] ## 2019 datasının son gözleminde bir problem olduğu için 2019 yılını siliyoruz.
data <- data[order(data$Date, decreasing = FALSE, na.last = FALSE), ] ## Datayı tarihe göre sıralıyoruz.
rownames(data) <- 1:nrow(data) ## Satır sayılarını sıralıyoruz.

# Hareketli ortalama hesabı.
temp <- data
variable <- "Clean.Water"
temp$`3-MA` <- slider::slide_dbl(.x = temp[, variable], .f = mean, .before = 1, .after = 1, .complete = TRUE) ## 3-MA (3 Dönemlik hareketli ortalama) - Ortalama merkezden alınmıştır.
temp$`5-MA` <- slider::slide_dbl(.x = temp[, variable], .f = mean, .before = 2, .after = 2, .complete = TRUE) ## 5-MA (5 Dönemlik hareketli ortalama) - Ortalama merkezden alınmıştır.
temp$`7-MA` <- slider::slide_dbl(.x = temp[, variable], .f = mean, .before = 3, .after = 3, .complete = TRUE) ## 5-MA (7 Dönemlik hareketli ortalama) - Ortalama merkezden alınmıştır.
temp$`9-MA` <- slider::slide_dbl(.x = temp[, variable], .f = mean, .before = 4, .after = 4, .complete = TRUE) ## 9-MA (9 Dönemlik hareketli ortalama) - Ortalama merkezden alınmıştır.
temp.table <- temp ## Hareketli ortalama tablosunda kullanılacak data.

temp1 <- reshape2::melt(temp, id.vars = c(grep("(Date)|(Year)|(Day)|(Week)|(Month)", colnames(temp), value = TRUE)), measure.vars = c(grep("(MA)", colnames(temp), value = TRUE)), variable_name = "Variable", na.rm = FALSE)
temp.figure <- temp1 ## Hareketli ortalama grafiğinde kullanılacak data.

# Tablo
temp <- temp.table
temp$`3-MA` <- round(temp$`3-MA`, 0) ## Tablonun daha iyi görünmesi için sayılar yuvarlanıyor.
temp$`5-MA` <- round(temp$`5-MA`, 0) ## Tablonun daha iyi görünmesi için sayılar yuvarlanıyor.
temp$`7-MA` <- round(temp$`7-MA`, 0) ## Tablonun daha iyi görünmesi için sayılar yuvarlanıyor.
temp$`9-MA` <- round(temp$`9-MA`, 0) ## Tablonun daha iyi görünmesi için sayılar yuvarlanıyor.
temp <- temp[, -1] ## Date değişkeni çıkarılıyor.
temp

# Grafik
temp <- data
temp1 <- temp.figure
variable <- "Clean.Water"
variable.name <- "İstanbul'a Verilen Temiz Su Miktarı (Ton)"
title <- "İstanbul'a Verilen Temiz Su Miktarı (Ton): Hareketli Ortalama (m-MA)"

ggplot(temp1, aes(x = Date, y = value)) +
    geom_line(colour = "#FF6666", size = 0.5, linetype = 1) +
    facet_wrap(variable ~ ., scales = "free_y", strip.position = "top") +
    geom_line(data = temp, aes(x = Date, y = Clean.Water), colour = "darkblue", size = 0.5) +
    xlab("Zaman (Ay)") + ylab(variable.name) +
    labs(title = title) +
    scale_x_date(date_breaks = "2 year", date_labels = "%Y") +
    theme_grey()
```

---

# Otokorelasyon Fonksiyonu {#Autocorrelation.Function}
- Bu bölümde bir zaman serisinin bağımlılık yapısının incelenmesinde kullanılan ve **örneklem otokorelasyon fonksiyonu (SACF)** gösterilecektir.
- Örnek olması açısından zaman serileri analizinde sıkça kullanılan ve stokastik bir süreç olan "Pür Rassal Süreç" verisinin örneklem otokorelasyon fonksiyonunu inceleyelim.
    + İlgili veri: Simüle edilmiş bir pür rassal süreç örneği kullanılmıştır.
- Daha sonra simüle ettiğimiz bu veriyi temizleyelim ve düzenleyelim.
- Daha sonra temizlenmiş ve düzenlenmiş veriyi grafiğe dökelim.
- Son olarak temizlenmiş ve düzenlenmiş verideki otokorelasyon varlığını belirlemek için 2 farklı grafik kullanalım:
    + $WN_{t}$ ve $WN_{t-s}$ arasındaki grafik.
    + Örneklem otokorelasyon fonksiyonunun grafiği.
```{r Autocorrelation.Function}
n <- 1000 ## Gozlem sayisi.
WN <- arima.sim(model = list(order = c(0, 0, 0)), n = n) ## Simüle edilmiş pür rassal süreç verisi. Zaman serisi objesi olduğunu ve plot(WN) kullanılarak hemen grafiğe dökülebileceğini unutmayın.
str(WN)
mean(WN) ## Pür rassal sürecin ortalaması sıfırdır. Simüle edilmiş veri olduğundan sıfıra yakın çıkıyor.
var(WN) ## Gözlem sayısı yeteri kadar büyük olduğunda merkezi limit teorimi kullanılarak pür rassal sürecin standart normal yaptığı bilinmektedir. Simüle veride de bu durum gözlenmiştir.

data <- data.frame(Date = 1:length(WN), White.Noise = as.matrix(WN), stringsAsFactors = FALSE)
data <- data[order(data$Date, decreasing = FALSE, na.last = FALSE), ] ## Datayı tarihe göre sıralıyoruz.
rownames(data) <- 1:nrow(data) ## Satır sayılarını düzenliyoruz.
data ## Datanın yapısını inceleyelim.

# Grafik
temp <- data
variable <- "White.Noise"
variable.name <- "Simüle Edilmiş Pür Rassal Süreç"

ggplot(temp) +
    geom_line(aes(x = Date, y = temp[ , variable], colour = "Variable"), linetype = 1, size = 1) +
    xlab("Zaman") + ylab(variable.name) +
    scale_y_continuous(breaks = pretty(temp[ , variable])) +
    geom_hline(aes(yintercept = 0), show.legend = FALSE, linetype = 1, colour = 2, size = 0.25) +
    scale_colour_manual(name = "", labels = c(variable.name), values = c("Variable" = "darkblue")) +
    theme_grey() +
    theme(legend.position = "top")

# WN(t) vs WN(t-s) için bazı düzenlemeler.
s <- 1 ## Seçili gecikme uzunluğunu belirliyoruz.
WN <- c(WN) ## Zaman serisini normal bir vektöre çeviriyoruz.
WNt <- WN[(1 + s):length(WN)] ## WN(t). Cari dönem verisi.
WNts <- WN[1:(length(WN) - s)] ## WN(t-s). s gecikme önceki veri.
data <- data.frame(WNt = WNt, WNts = WNts, stringsAsFactors = FALSE)

# WN(t) vs WN(t-s) grafiği.
temp <- data

ggplot(temp) +
    geom_point(aes(x = WNt, y = WNts, colour = "Variable"), size = 3, colour = "darkblue") +
    xlab(paste0("wn_t")) + ylab(paste0("wn_t-", s)) +
    labs(title = paste0("Simüle Edilmiş Pür Rassal Süreç wn_t vs wn_t-", s)) +
    geom_hline(aes(yintercept = 0), show.legend = FALSE, linetype = 1, colour = 2, size = 0.25) +
    geom_vline(aes(xintercept = 0), show.legend = FALSE, linetype = 1, colour = 2, size = 0.25) +
    theme_grey()

# WN'nin SACF grafigi
temp <- WN
title <- "Simüle Edilmiş Pür Rassal Süreç: SACF"

ggAcf(x = temp, ci = 0.95, lag.max = 10, type = "correlation", plot = TRUE, demean = TRUE) +
    xlab("Gecikme Değeri") + ylab("Örneklem Otokorelasyon Katsayısı") +
    labs(title = title) +
    theme_grey()
```

<!-- ================================ SON ================================== -->
